【裁判字號】    89,訴,1285
【裁判日期】    900831
【裁判案由】    有線廣播電視法
【裁判全文】
臺北高等行政法院判決                            八十九年度訴字第一二八五號
                              .
    原      告  金頻道有線播送系統股份有限公司
    代  表  人  甲○○        台北市○○路○段二○八巷五十五號六樓
    被      告  臺北市政府
    代  表  人  乙○○市長）.
    訴訟代理人  丁○○
                丙○○
右當事人間因有線廣播電視法事件，原告不服行政院新聞局中華民國八十九年七月十
八日（八九）聞訴字第一○六八一號訴願決定，提起行政訴訟。本院判決如左：
    主  文
原告之訴駁回。
訴訟費用由原告負擔。
    事  實
一、事實概要：原告係有線電視節目播送系統，於民國（以下同）八十八年一月六日
    在該系統第六十二頻道播送「一定高增高貼片」產品廣告（下稱系爭廣告），內
    容涉及療效，經台北市政府衛生局移由台北縣衛生局查證屬實，認其內容違反藥
    事法第六十九條規定，台北縣政府以八十八年三月十二日八八北府衛四字第九五
    九五五號行政處分書核處託播之永昊企業社罰鍰新台幣（以下同）三十萬元在案
    。被告以原告違反有線廣播電視法第五十條規定，乃依同法第六十六條第六款以
    八十八年七月三十一日府新一字第八八○四九○一二○○號行政處分書處罰鍰五
    萬元並令其停止播放該廣告。原告不服提起訴願，遭行政院新聞局以八十九年七
    月十八日（八九）聞訴字第一○六八一號訴願決定書為駁回訴願之決定，原告仍
    表不服，提起行政訴訟。
二、兩造聲明：（原告未於準備期日及言詞辯論期日到庭，茲據原告起訴狀意旨記載
                其聲明及主張）。
(一)、原告聲明求為判決：原處分、訴願決定均撤銷。
(二)、被告聲明求為判決：駁回原告之訴。
三、兩造之爭點：
１、系爭「增高」之廣告是否為藥事法第六十九條「醫療效能」所規範？原告將所屬
    第六十二頻道授權「三冠影視有限公司」經營，是否仍為有線廣播電視法第五十
    條規範之對象？
２、原告與託播廠商永昊企業社之契約約定得否得卸免公法上之義務？原告是否符合
    行政罰之責任條件？
(一)、原告主張之理由：
１、查原告所屬第六十二頻道為「好萊塢電影台」，該頻道係由「三冠影視有限公司
    」安排節目及招攬廣告並自行利用衛星設備發射訊號，原告僅負責接收、傳輸訊
    號供收視戶收視、收聽。且授權之際，亦已告知其播出之內容必須合乎法律規定
    。然而，原告既已授權「三冠影視有限公司」經營，該頻道所播出之內容實非原
    告所能審查或控制，是以原告並非被告所指之行為人。
２、與本案類似之案例，即大安文山系統業者播放頻道供應商提供的色情片，台灣台
    北地方法院有如下之見解：「：系統經營者和頻道商簽約，就得完整播出節目內
    容，且系統業者並非播送過程的操控者，在必須同步播出下，不可能事先審視播
    出的內容，系統經營者應不負散布猥褻物品的妨害風化刑責：。」司法實務見解
    亦認為系統業者僅為「中繼者」，而非真正之行為人。
３、又縱認原告為行為人，然觀藥事法全文，除第六十九條條文規定「非本法所稱之
    藥物不得為醫療效能之標示或宣傳。」之外，並未就「醫療效能」所指為合為定
    義，故此部份係由主管機關以其專業素養認定之。原告於八十八年一月間於所屬
    第六十二頻道播出系爭廣告時，衛生署公布之「食品廣告標示詞句涉及虛偽、誇
    張或醫療效能之認定表」，並未將「增高」一詞列為具有療效之用詞。
４、另，司法院大法官釋字第二七五號解釋文明載：「：人民違反法律上之義務而應
    受行政罰之行為，法律無特別規定時，雖不以出於故意為必要，仍須以過失為其
    責任要件。：」，今原告無預作審查、監督之可能，已如前述，實無故意或過失
    可言。
(二)、被告主張之理由：
１、系爭廣告經臺北縣政府衛生局認定其廣告內容屬非藥物行醫療效能之宣傳，有違
    藥事法確定，為藥事法列為強制禁止不得播送者，業者一旦播出，違法行為已完
    成，媒體即須負責。原告不為審查逕予播送，依前開事實證據，被告據以認定，
    播放該廣告內容之有線電視節目播送系統業者已符合前揭「有線廣播電視法」第
    五十條第一項準用第四十條第一款規定處分構成要件。原告辯稱衛生署公布之「
    食品廣告標示詞句涉及虛偽、誇張或醫療效能之認定表」，並未將「增高」一詞
    列為具有療效之用詞乙節，原告所提事證係衛生署參考美、日等國外管理情形，
    並整理衛生單位近年來查處違規廣告標示之案例及彙集各方意見而定，其認定表
    乃供各界參考用，而非唯一標準，業者違規否應視個案所傳達消費者訊息之整體
    表現認定，且爭廣告既經臺北縣政府衛生局查證屬實，認定違反藥事法第六十九
    條之規定，核處託播廠商在案，原告所辯實不足取。
２、系爭違法廣告乃觸犯前揭「有線廣播電視法」之規定，該法乃據以准許處分之法
    規，其責任歸屬當以登記之法人為對象，所辯司法見解，諒係私法契約雙方須以
    誠信原則履行義務之私法精神而言，即私法依契約負擔責任享權益，唯公法依法
    定享權利負擔義務，本案公法有明文規定各事業機構須遵守之義務不為而違反禁
    制，與前揭裁定性質完全不同，因此苟有逾越公法義務，即依相關法律拘束之，
    並可連續處分至違法狀態解除。系爭廣告違法，其責任歸屬當以登記之法人為對
    象，且以目前傳播科技、設備審視播映內容及操控播映內容已為普通技術，有線
    電視系統業者對其所播送之節目、廣告自應負審查責任，故原告對系爭廣告難謂
    無故意或過失。
３、所引用司法院大法官會議釋字第二七五號解釋並解除部分行政法院判例為辯，查
    八十八年十二月二十八日（八八）院曜子股八八判○四八號判決及八十九年二月
    十八日聞訴字第○二五二七號訴願決定：「：：司法院釋字第二七五號解釋在彰
    顯憲法保障人民基本權利之精神，於人民受行政罰之行為，僅須違反禁止規定或
    作為不作為義務，而不以發生損害或危險為其要件者，推定為有過失，於行為人
    不能舉證證明自己無過失時，即應受處罰。：：」系爭違法廣告既經臺北縣政府
    衛生局認定違法確定，原告未予事前審查，縱非故意亦難謂無過失，違法者須負
    行政責任，乃符該號解釋之真義。
    理    由
壹、程序部分：
    本件原告經本院合法通知，於言詞辯論期日無正當理由不到場，爰依行政訴訟法
    第二百十八條準用民事訴訟法第第三百八十六條、第三百八十五條第一項前段規
    定，核無民事訴訟法第三百八十六條所列各款情形，依到場被告之聲請，由其一
    造辯論而為判決，合先敘明。
貳、實體部分：
一、按「節目內容不得有下列情形之一：一、違反法律強制或禁止規定。二、妨害兒
    童或少年身心健康。三、妨害公共秩序或善良風俗。」、「第四十條、第四十一
    條第二項、第三項、第四十二條第四項及第四十四條之規定，於廣告準用之。」
    「經許可籌設有線廣播電視者或系統經營者，有下列情形之一時，處新台幣五萬
    元以上五十萬元以下罰鍰，並通知限期改正：．．．六、違反第四十條、第四十
    九條或第五十條第一項準用第四十條規定者。」、「有線電視節目播送系統之節
    目管理、廣告管理、費用及權利保護準用本法各有關之規定。違反者，依本法處
    罰之。」，有線廣播電視法第四十條、第五十條第一項、第六十六條第六款、第
    七十二條第四項分別定有明文。
二、本件原告係有線電視節目播送系統，於八十八年一月六日在該系統第六十二頻道
    播送「一定高增高貼片」產品廣告，其內容宣稱「一定高增高貼片，保證一個月
    長高一至三公分，第二個月長高五至八公分」等語涉及療效詞句，經台北縣衛生
    局查證屬實，認其內容違反藥事法第六十九條規定，核處託播之永昊企業社罰鍰
    新台幣三十萬元在案。被告以原告違反有線廣播電視法第五十條規定，乃依同法
    第六十六條第六款處罰鍰新台幣五萬元並令其停止播放該廣告等情，有台北縣政
    府八十八年三月十二日八八北府衛四字第九五九五五號行政處分書及被告八十八
    年七月三十一日府新一字第八八○四九○一二○○號行政處分書附卷可稽，並為
    原告所不爭執，事實足堪認定。原告不服，循序提起本件訴訟，起訴意旨略謂：
    1.原告所屬第二十六頻道，於八十七年間即係授權予「三冠影視有限公司」安排
    節目及招攬廣告並自行利用衛星設備發射訊號，該頻道所播出之內容實非原告所
    能審查或控制。2.藥事法第六十九條並未明文規定「醫療效能」所指為何，而衛
    生署八十八年七月二十三日公布之「食品廣告標示詞句涉及虛偽、誇張或醫療效
    能之認定表」，並未將「增高」一詞列為具有療效之用詞。3.大安文山有線播送
    系統播放頻道供應商提供之色情節目案件，臺灣臺北地方法院認系統經營者和頻
    道商簽約，就得完整播出節目內容，系統業者並非播送過程的操控者應不負散布
    猥褻物品的妨害風化刑責，司法實務見解亦認為系統業者僅為播送過程之「中繼
    者」，而非真正之行為人。4.依司法院大法官會議釋字第二七五號解釋，人民違
    反法律上之義務應受行政罰之行為，法律無特別規定時，雖不以出於故意為必要
    ，仍須以過失為其責任要件。本件原告既無預作審查、監督之可能，實無故意或
    過失可言，被告所為處分顯屬無據云云。惟查：
(一)、衛生署公布之「食品廣告標示詞句涉及虛偽、誇張或醫療效能之認定表」，係衛
    生署參考美、日等國外管理情形，並整理衛生單俾近年來查處違規廣告標示之案
    例及彙集各方意見而定，其認定表乃供各界參考用而非唯一標準，業者違規與否
    應視個案所傳達消費者訊息之整體表現認定，且系爭廣告既經臺北縣政府衛生局
    查證屬實，認定違反藥事法第六十九條規定，核處託播廠商罰鍰在案。原告所訴
    系爭廣告不能謂涉及療效云云，顯為卸責之詞。
(二)、有線廣播電視法第五十條第一項之立法意旨乃在要求系統業者對其頻道播出之廣
    告內容善盡注意義務，且在技術上亦非不能注意。原告於其系統頻道既有播出違
    反藥事法第六十九條禁止規定之非藥物廣告情事，自應由設立有案之系統經營者
    負其責任。有線廣播電視法之廣告未規定須事前送審，是課有線廣播電視業者對
    其播出之廣告應負審查監督之責，不僅應注意是否檢送衛生主管機關核准之證明
    文件，並應注意該等廣告之內容是否有涉及療效之情形，原告疏於注意，任令該
    違法廣告於其系統頻道中播送，實有應注意並能注意而不注意之情形，違反禁止
    規定甚明，難謂無過失，自應負法律上責任。至原告與託播廠商間之契約約定，
    係屬個人商業行為，不得據此免除法律上應負之責任。
(三)、至原告所舉刑事法院所採見解，乃係刑事法院對系統經營者應否負散布猥褻物品
    妨害風化之刑事責任所為之判決，與原告違反行政法之作為義務，應受行政罰之
    責任無涉。原告此部分之所訴，亦不足採。
三、綜上所述，原告之主張均不足採，被告所為「處罰鍰新台幣五萬元，並應即停播
    。」之處分，揆諸首揭規定，洵無違誤，訴願決定予以維持，亦無不合，原告徒
    執前詞，訴請將訴願決定及原處分均撤銷，為無理由，應予駁回。
據上論結，本件原告之訴為無理由，爰依行政訴訟法第九十八條第三項前段、第二百
十八條，民事訴訟法第三百八十六條、三百八十五條第一項前段判決如主文。
中    華    民    國      九十      年      八        月    三十一      日
                    臺 北 高 等 行 政 法 院  第 四 庭
                                審 判 長 法  官  劉介中
                                         法  官  黃清光
                                         法  官  黃本仁
右為正本係照原本作成。
如不服本判決，應於送達後二十日內，向本院提出上訴狀並表明上訴理由，如於本判
決宣示後送達前提起上訴者，應於判決送達後二十日內補提上訴理由書（須按他造人
數附繕本）。
中    華    民    國      九十      年      八        月    三十一      日
                                         書記官  黃明和


司法院資訊處製作；財團法人民間司法改革基金會備份。
